【裁判字號】    96,簡上,21
【裁判日期】    970610
【裁判案由】    損害賠償
【裁判全文】
臺灣板橋地方法院民事判決              96年度簡上字第21號
上  訴  人  乙○○
訴訟代理人  張金盛律師
被上訴人    甲○○
上列當事人間請求損害賠償事件，上訴人對於中華民國95年12月
22日臺灣板橋地方法院板橋簡易庭95年度板簡字第6716號第一審
判決提起上訴，並為訴之變更，經本院於97年5 月27日言詞辯論
終結，判決如下：
    主      文
變更之訴駁回。
第二審訴訟費用由上訴人負擔。
    事實及理由
甲、程序方面：
一、按於第二審為訴之變更或追加，非經他造同意，不得為之，
    但請求之基礎事實同一者，不在此限，民事訴訟法第255 條
    第1 項第2 款、第446 條第1 項定有明文。又當事人在第二
    審為訴之變更，係撤回原訴而提起新訴，其在第一審原訴已
    因訴之准許變更而消滅，第一審法院就原訴所為之判決，因
    此失其效力，第二審法院僅得就變更之新訴審判，不得就第
    一審判決之上訴更為裁判（最高法院66年台上字第3320號判
    例意旨參照）。
二、本件上訴人於原審係依民法第954 條、第955 條、第957 條
    規定，請求被上訴人償還因保存台北縣中和市○○路111 巷
    9 弄78號未辦保存登記房屋（下稱系爭房屋）所支出之必要
    費用與因改良所支出之有益費用，共新台幣（下同）34萬元
    及法定遲延利息。經原審為其敗訴之判決後，上訴人不服提
    起上訴，除追加簡宏恩為被上訴人外，並改依債務不履行損
    害賠償法律關係及民法第179 條規定，於先位聲明請求簡宏
    恩給付34萬元及法定遲延利息；備位聲明則以其整修系爭房
    屋投入整修費34萬元，已附合為房屋之重要成分，並增加系
    爭房屋之價值，而依民法第179 條、292 條規定，請求被上
    訴人甲○○、簡宏恩連帶給付34萬元及法定遲延利息。嗣於
    民國（下同）97年2 月27日本院行準備程序時，上訴人撤回
    追加簡宏恩為被上訴人，並表示除依原審主張之民法第954
    條、第955 條及第957 條請求外，追加依民法第179 條規定
    請求。其後上訴人於97年5 月27日言詞辯論時，當庭表示本
    件改依民法第179 條、第811 條及第816 條規定請求，不再
    依原審主張之民法第954 條、第955 條、第957 條規定請求
    。查上訴人就其所提本件訴訟最後改依民法第179 條、第81
    1 條、第816 條規定請求，核屬訴之變更，惟其請求之基礎
    事實與原審所主張者相同，依上開說明，應予准許，本院並
    應專就變更後新訴為裁判，合先敘明。
乙、實體方面：
一、上訴人主張：上訴人於92年9 月26日以20萬元向訴外人即被
    上訴人之子簡宏恩購買系爭房屋，全部價金已於92年9 月29
    日由簡宏恩收訖，嗣被上訴人主張系爭房屋為其所有，訴請
    上訴人返還房屋，經鈞院判決勝訴確定在案。惟上訴人受讓
    系爭房屋時，因年久失修、極為破舊，內部電線、水管及廚
    房、衛浴均破爛致不堪使用，2 樓客廳地磚及屋頂亦亟待修
    漏，乃於92年10月10日鳩工整修，共支出34萬元，被上訴人
    整修系爭房屋所用之動產已附合為房屋之重要成分，並增加
    系爭房屋之價值，被上訴人因此受有利益，爰依民法第179
    條、第811 條及第816 條規定，請求被上訴人給付34萬元及
    自起訴狀繕本送達翌日起至清償日止，按年息5%計算之利息
    。
二、被上訴人則以：伊對系爭房屋有處分權，本件係上訴人惡意
    侵占系爭房屋，上訴人明知伊堅持不賣系爭房屋仍住進，伊
    早已對上訴人言明：「若硬要住進，上訴人對系爭房屋所做
    改變及裝璜，伊一概不負責。」上訴人未繳租金平白居住使
    用系爭房屋，又破壞原有裝璜，上訴人應還伊房屋原本樣貌
    等語置辯，並求為判決駁回上訴人之訴。
三、查上訴人主張其於92年9 月26日以20萬元向訴外人即被上訴
    人之子簡宏恩購買系爭房屋，價金已於92年9 月29日由簡宏
    恩收訖，嗣被上訴人主張伊為系爭房屋之事實上處分權人及
    合法占有人，訴請上訴人遷讓返還系爭房屋，經本院判決被
    上訴人勝訴確定在案等情，有上訴人提出之不動產買賣契約
    書、本院93年度板簡字第338 號宣示判決筆錄、本院93年度
    簡上字第164 號民事判決影本各1 份為證，復為兩造所不爭
    執，自堪信為真實。
四、上訴人另主張其受讓系爭房屋時，因年久失修、極為破舊，
    內部電線、水管及廚房、衛浴均破爛致不堪使用，2 樓客廳
    地磚及屋頂亦亟待修漏，因而於92年10月10日鳩工整修，支
    出整修費34萬元等情，雖據上訴人於原審提出估價單1 紙及
    現場照片17幀為證，惟該估價單之真正已為被上訴人否認（
    見原審卷第113 頁），且縱認為真正，亦僅得證明有估價之
    事實而己，但對於其後有無雇工施作、施工範圍及項目是否
    確如估價單所示、上訴人有無支付款項、實際支付數額為何
    、是否確有支出34萬元等事項，則均未能證明。至上訴人所
    提現場照片乃係配合估價單項目而為說明，在估價單未能證
    明真正前，現場照片尚不足以證明上訴人有鳩工整修並支出
    34萬元之情。此外，上訴人並未提出其他證據證明上開主張
    屬實，自難認上訴人此部分主張為真實可採。
五、又縱令上訴人確有鳩工整修系爭房屋，被上訴人因此受有利
    益，惟依估價單所示，上訴人係於92年10月10日始鳩工估價
    並整修系爭房屋，然在此之前，上訴人即已知悉系爭房屋之
    事實上處分權人為被上訴人，且被上訴人在上訴人與簡宏恩
    於92年9 月26日簽訂不動產買賣契約前，亦已明確表示不同
    意出售系爭房屋，此由上訴人本人於原審自陳：「當時甲○
    ○有說房子是她的，我們想要買，所以才會找她兒子出來談
    」（見原審卷第103 頁），以及證人即系爭房屋所在當地里
    長洪天佑證稱：「我有問簡宏恩說你要賣房子，你媽媽有無
    同意……我要簡宏恩打電話給他媽媽，簡宏恩也有打電話給
    甲○○……甲○○在電話中跟我說她不同意賣這間房子，我
    就跟盧民雄及乙○○說甲○○不同意賣這間房子，之後盧民
    雄就跟我說叫我不要再管這件事了」、「（你叫簡宏恩打電
    話給甲○○是在簽約之前還是簽約之後？）是在簽約之前，
    打電話之後，是他們私底下簽約的，隔了一個禮拜之後，我
    聽乙○○及盧民雄在講他們已經買下了這間房子」等語（見
    原審卷第131 、132 頁）即可得證。此外，被上訴人因返回
    系爭房屋後發現鑰匙無法開啟，而於92年9 月30日向轄區派
    出所報案，經巡邏警員於當日14時35分前往台北縣景平路11
    1 巷9 弄78號處理，在場者除被上訴人外，並有代理上訴人
    簽訂不動產買賣契約之盧民雄在場，亦有台北縣警察局中和
    分局秀山派出所員警工作紀錄影本1 紙在卷可稽（見原審卷
    第43頁）。由此可見，上訴人於鳩工整修前，對於其係向無
    處分權人簡宏恩買受系爭房屋，實際處分權人即被上訴人對
    該買賣之合法性有所爭執，知之甚明，上訴人在此情形下，
    無視被上訴人之爭執與反對，仍鳩工整修系爭房屋，對被上
    訴人而言即係所謂之「強迫得利」，蓋其整修行為形式上雖
    使被上訴人受有利益，實際上卻係違背被上訴人之意思，上
    訴人復無法證明其所為之整修符合被上訴人使用之計劃，或
    對被上訴人事實上處分權之效能有所增益，因此基於惡意當
    事人不受法律保護原則，本件在法律適用上自應趨向限制上
    訴人之不當得利請求權，而否定上訴人可對被上訴人主張不
    當得利。
六、綜上所述，上訴人因不能證明其有鳩工整修系爭房屋並支出
    34萬元整修費用，被上訴人因此受有34萬元之利益，致其受
    有上開損害之事實，故上訴人所為變更之訴，即依民法第17
    9 條、第811 條及第816 條規定，請求被上訴人給付34萬元
    及法定遲延利息，為無理由，不應准許。又上訴人已於第二
    審程序為訴之變更，其在第一審原訴視為撤回，原判決因而
    失其效力，本院對之不得為廢棄或維持之判決，兩造贅為聲
    明請求廢棄原判決或駁回上訴，均無必要，併予敘明。
七、本件事證已臻明確，兩造所為之其他主張、陳述並所提之證
    據，經審酌後，均認與本件之結論無礙，爰不再一一論述。
八、據上論結，本件變更之訴為無理由，依民事訴訟法第78條，
    判決如主文。
中    華    民    國    97    年    6     月    10    日
                  民事第二庭    審判長法  官  蕭胤瑮
                                      法  官  陳麗玲
                                      法  官  程怡怡
以上正本證明與原本無異。
本判決不得上訴。
中    華    民    國    97    年    6     月    12    日
                                      書記官  華海珍


司法院資訊處製作；財團法人民間司法改革基金會備份。
